【裁判字號】    95,自,4
【裁判日期】    951221
【裁判案由】    誣告
【裁判全文】
臺灣臺東地方法院刑事判決                 95年度自字第4號
自  訴  人  甲○○
自訴代理人  陳信伍律師
被      告  乙○○
上列被告因誣告案件，經自訴人提起自訴，本院判決如下：
    主  文
乙○○無罪。
    理  由
一、自訴意旨略以：自訴人甲○○為臺灣綠島監獄 (以下簡稱綠
    島監獄)管理人員，被告乙○○因殺人未遂案件於民國94年2
    月22日移禁綠島監獄，在監服刑期間行為多所不檢，94年6
    月2日下午2時30分許，被告因監獄管理問題與自訴人發生爭
    執，因而心生不滿，在該監獄內不特定人均得通行之場舍主
    管臺前及自訴人面前大聲喊叫「甲○○是捧長官的懶趴」 (
    臺語)，當場侮辱自訴人，被告為掩飾上開犯行，明知自訴
    人未於94年6月2日上午，藉隔離調查之名目將被告之手腳銬
    於牆壁長達4小時之久，期間被告要求上廁所小便亦不准許
    之情形，竟意圖使自訴人受刑事處分，於94年7月11日以書
    狀向臺灣臺東地方法院檢察署 (以下簡稱臺東地檢署)提出
    告發，並於同年11月1日向該署檢察事務官謊稱上開事實，
    誣告自訴人涉犯刑法第126條之凌虐人犯罪，案經該署檢察
    官查明後為自訴人不起訴處分確定 (該署94年度偵字第2392
    號)，因認被告涉有刑法第169條第1項誣告罪云云。
二、按犯罪事實應依證據認定之，無證據不得認定犯罪事實；不
    能證明被告犯罪者，應諭知無罪之判決，刑事訴訟法第154
    條第2項、第301條第1項分別定有明文。又事實之認定，應
    憑證據，如未能發現相當證據，或證據不足以證明，自不能
    以推測或擬制之方法，為裁判基礎；再認定犯罪事實所憑之
    證據，雖不以直接證據為限，間接證據亦包括在內，然無論
    直接或間接證據，其為訴訟上之證明，須於通常一般之人均
    不致於有所懷疑，而得確信其為真實之程度者，始得據之為
    有罪之認定，倘其證明尚未達到此一程度，而有合理性懷疑
    之存在時，即無從為有罪之認定，有最高法院著有40年臺上
    字第86號、76年臺上字第4986號判例可資參照。又按誣告罪
    之成立，以意圖他人受刑事處分或懲戒處分，而為虛偽之告
    訴、告發、報告者為要件。所謂虛偽係指明知無此事實而故
    意捏造而言，若所告尚非全然無因，衹因缺乏積極證明致被
    誣告人不受訴追處罰者，或告訴人誤認有此事實或以為有此
    嫌疑，自不得指為虛偽，即難論以該罪。且告訴人所訴之事
    實，必須完全出於虛構為要件，若有出於誤會或懷疑有此事
    實，而為申告，以致不能證明其所訴之事實為真實，縱被訴
    人不負刑責，而告訴人本缺乏誣告之故意，亦難成立誣告罪
    名，最高法院著有40年臺上字第88號、43年臺上字第251號
    、44年臺上字第892號判例可資參照。
三、自訴意旨認被告涉有誣告犯行，乃以被告於94年7月11日向
    臺東地檢署提出凌虐人犯之告發書狀，該署94年度偵字第23
    92號凌虐人犯案件偵查中，被告於94年8月23日在綠島監獄
    之談話筆錄、94年11月1日之檢察事務官詢問筆錄，證人丙○○、黃景運、陳忠和、黃志強之綠島監獄談話筆錄、檢察
    事務官詢問筆錄，及自訴人就所涉凌虐人犯案件經該署以94
    年度偵字第2392號不起訴處分為其論據。
四、訊據被告乙○○固坦承於94年7月11日具狀向臺東地檢署告
    發自訴人甲○○凌虐人犯，並於同年11月1日檢察事務官詢
    問時加以說明之事實，惟堅詞否認有何誣告犯行，辯稱：伊
    沒有誣告，當天隔離調查是早上9點多開始，證人均選擇對
    伊不利的部分講，並加油添醋，對伊有利的部分均未據實回
    答等語。
五、經查：
(一)被告於94年7月11日具狀向臺東地檢署對自訴人提出涉嫌凌
    虐人犯犯行之告發，經該署於同年月14日收狀，其告發內容
    略為：舉發綠島監獄管理員虐待受刑人即告發人，漠視人權
    ，因監方蓄意打壓，無法投訴，監內政風主任避不出面處理
    ，懇請臺東地檢署伸張正義，主持公道等語；並於94年8月
    23 日該署檢察官發交綠島監獄製作談話筆錄時，陳稱：94
    年6 月2日上午10時30分起至下午2時30分，地點在二舍東靜
    思房，凌虐我的管理員是二舍東主管甲○○，他藉隔離調查
    名目，將我的手腳銬於牆壁，並達4小時，期間我要求小便
    不讓我小便，也不讓我睡午覺，一直到午休起床前10分鐘，
    我才情緒失控撞地板，造成我違規等語；又於94年11月1日
    該署檢察事務官詢問時，供稱：告發內容如94年8月23日綠
    島監獄談話筆錄中所言等語，此分別有被告之自訴狀 (應為
    告發狀之誤，見該署94年度發查字第308號第1頁至第3頁，
    以下簡稱發查卷)、談話筆錄 (同前揭卷第10頁)、詢問筆錄
    (同前揭卷第27頁)附卷可稽，可認被告確曾有向臺東地檢署
    對自訴人甲○○提出凌虐人犯告發之事實。
(二)惟被告確有因認綠島監獄服務員打菜不公一事吵鬧，經自訴
    人認被告違規，而施用腳鐐，帶至靜思房悔過，並於被告吵
    鬧時將被告上手銬之事實，業經下列證人證述明確：
    1.證人丙○○於前案偵查中 (臺東地檢署94年度偵字第2392
      號凌虐人犯案件)綠島監獄談話筆錄陳稱：當日上午主管
      甲○○問被告為何前日晚餐指稱打菜給他的鴨肉較小，向
      被告說明鴨肉是炊場拿來的，大小都差不多，被告不聽解
      說，情緒激動，主管帶被告到中央台，回二舍東就有施用
      腳鐐，帶被告到靜思房冷靜，但被告仍在靜思房大聲咆哮
      ，後來主管就給被告銬上手銬並告訴他要冷靜，但被告仍
      不聽，是被告情緒不穩才給他銬上手銬，接著中午開始打
      飯菜，主管就將被告手銬解開，叫他吃飯，但他仍然大聲
      喧嘩不吃，後來我進房睡覺，到中午起床前我就又聽到被
      告一直撞舍房地板，起床後沒多久，科員就來二舍問被告
      ，被告在科員面前罵甲○○，出房後我看到被告手部銬於
      牆壁扣環，但時間沒有4小時，沒有聽到被告說要小便等
      語 (見發查卷第14頁至第15頁)；於本院審理時結證稱：
      我們服務員打菜時，受刑人一人一塊鴨肉，有的肉較大、
      較厚，有的骨頭比較多，第二天主管甲○○找被告說明，
      被告就為了這樣與主管爭吵，主管把他帶到中央台上腳鐐
      ，之後回舍房時，主管有要給被告悔過的機會，被告在舍
      房內用腳敲擊床板即地板，以頭撞牆壁，主管有對被告上
      手銬。我沒有聽到被告說要小便，也沒有聽到他向主管報
      告要小便。如果被告在舍房內敲擊地板時，主管聽到聲音
      ，就會去開門進去，對被告上手銬，沒有銬手銬、腳鐐4
      小時，只要被告沒有吵鬧了就會解開，差不多銬3、5分鐘
      ，我有看到主管解開他的手銬。差不多10點多銬上手銬、
      腳鐐的，且手、腳鐐都是在中央台就銬上的，帶到舍房 (
      違規房)之後，被告斷斷續續在解開手銬3、5次，只要被
      告沒有吵鬧或敲擊地板時，即會被解開手銬，到中午1點
      多被帶到中央台處理被告說甲○○專門在捧長官懶趴 (臺
      語)的事情，當時有無解開腳鐐我不知道，如果要解開腳
      鐐，必須到中央台用鐵鎚才能解開腳鐐。被告的手銬、腳
      鐐沒有銬在一起。如果被銬在一起，如何站起來撞擊地板
      ，因我好奇經過他的舍房時也會看一下。被告在敲打地板
      是大家都在睡午覺的時候，每個人都有聽到，且我的房舍
      與他的房舍離3、4公尺等語 (見95年11月30日審判筆錄第
      4頁至第7頁)。
    2.證人黃景運於前案偵查中 (臺東地檢署94年度偵字第2392
      號凌虐人犯案件)綠島監獄談話筆錄供稱：當天上午因為
      公差打菜鴨肉大小問題，主管甲○○在勸導被告，被告堅
      持打給他的肉比較小，已經忍耐很久了，情緒激動，不聽
      勸導，後來被帶到中央台施用腳鐐，並帶到靜思房，但被
      告仍大聲咆哮，拍打牆壁，撞擊地板，主管為了保護他，
      才給他上手銬，中午11時30分左右解開，午休時仍聽到被
      告咆哮，撞擊聲等語 (見發查卷第16頁至第17頁)；於檢
      察事務官詢問時，證稱：當天早上10時30分許，被告從中
      央台被帶回來，到二舍東靜思房內觀察。叫他靜思悔過，
      但他一直吵鬧，所以主管甲○○才拿手銬銬住他的手，約
      5、6分鐘他沒吵鬧後，就解開，沒多久他又會吵鬧，甲○○又把他銬住，只要他不吵，馬上就解開，當天這樣將被
      告銬住約有2、3次，最長的1次只有5、6分鐘，因我當天
      在那裡值勤負責倒茶打掃等事，整個早上都在那裡出入。
      沒有聽到被告吵著要上小號，主管不讓他上的事情等語(
      見發查卷第31頁)。
    3.自訴人於前案偵查中 (臺東地檢署94年度偵字第2392號凌
      虐人犯案件)檢察事務官詢問時，供稱：94年6月1日晚餐
      時被告認為雜役挑給他的鴨肉太小，翌日上午9時半至10
      時我有調查，我去調查其他受刑人是否有此事，他們都認
      為沒有不公平之事，我問被告情形並請他舉證，被告無法
      舉證，在主管桌旁情緒失控站起來比手劃腳喧嘩，我怕影
      響其他受刑人的作息，所以將他帶到中央台向他說明，但
      他還是罵三字經，我依法將他上腳鐐，再帶到二舍靜思房
      觀察，要他寫悔過書、靜坐，被告用手及頭敲牆壁及自己
      的頭，我用手銬扣住他的手，要他不要激動，只要他靜下
      來，我就會解開。但我解開不到10秒他又開始罵三字經，
      大小聲吵鬧，這種情形重複2、3次，每次扣住他不超過3
      、5分鐘。這中間他沒有要求小便，給他飯他也不要吃，
      最後一次次銬他的時間約11點多，到下午1點半由教區科
      員輔導他，他又罵我LP，科員認為他行為過份，辦他違規
      並送到違規房等語 (見發查卷第32頁)。
    4.證人丙○○、黃景運於前案偵查中之陳述，及證人丙○○
      於本院審理時證述情節前後一致，且與自訴人於前案供述
      內容互核大致相符，足見所述應屬事實。由此應可印證，
      被告於94年6月2日上午9時30分許接受隔離調查時，因認
      綠島監獄雜役人員打菜不公一事，不服自訴人之調查結果
      ，又因無法舉證而情緒失控，此後經自訴人以其違規施用
      腳鐐戒具，並帶至靜思房內靜坐思過，其間因被告以手及
      頭部撞擊牆壁多次遭自訴人帶上手銬，直至同日下午1時
      30分左右由綠島監獄科員輔導處理。則於此前後近4小時
      時間，雖自訴人係認被告之行為擾亂秩序而依監獄行刑法
      第22條施用戒具，然於被告主觀上認其因打菜不公已受有
      委屈情形下，復遭受隔離於靜思房內，並施用腳鐐、手銬
      戒具之處分，認自己受有凌虐，而向臺東地檢署提出告發
      ，其雖對受處分經過之情節或有誇大其詞，然非全然無因
      。
(三)被告對自訴人提出凌虐人犯之告發案件，經臺東地檢署檢察
    官偵查後，認無積極證據證明自訴人有對被告施以凌虐之犯
    行，而為不起訴處分確定，有臺東地檢署94年度偵字第2392
    號不起訴處分書在卷可稽，並經本院調取上開案卷核閱明確
    。惟該不起訴處分認定不足證明自訴人凌虐人犯犯行之理由
    ，乃依前揭證人丙○○、黃景運之證述為依據。然證人丙○○、黃景運之證詞亦堪證被告因綠島監獄雜役人員打菜是否
    對其不公一節接受調查後，該日上午10時多起至下午1時30
    分許，經自訴人以其違規施用腳鐐戒具，並帶至靜思房內靜
    坐思過，其間因被告以手及頭部撞擊牆壁多次遭自訴人帶上
    手銬之事實，已如前述，是被告於提出告發之初或有對事實
    誇大其詞，或因誤解自訴人依法所為之處分屬凌虐行為，然
    尚非全然無據之虛偽杜撰。是以，證人丙○○、黃景運之證
    述雖不能證明自訴人有對被告凌虐，亦不得以自訴人所涉凌
    虐人犯案件因罪證不足經檢察官不起訴處分確定，即逕反推
    論被告以前揭事實向臺東地檢署提出告發，有故意憑空虛捏
    ，而誣指自訴人凌虐人犯之意圖。
(四)至於被告請求測謊及傳喚證人陳湘英，以證明自訴人確有凌
    虐犯行，本院認被告所請求調查之事實已臻明確，而測謊、
    傳喚證人陳湘英，與被告是否有誣告犯行之認定無涉，本院
    認此部分無調查必要。
六、綜上所述，本件被告以前揭事實為合理之懷疑，縱有誤解或
    誇大其詞，亦無證據足認係屬故意捏詞誣陷，本件自訴人所
    舉證據尚未達於通常一般人均不致有所懷疑而得確信其為真
    實，此外本院復查無其他積極證據足資證明被告有何自訴人
    所指上揭誣告犯行，揆諸前揭說明，基於罪移唯輕原則，本
    件既不能證明被告犯罪，依法應諭知被告無罪之判決。
七、應適用之法條：刑事訴訟法第343條、第301條第1項，判決
    如主文。
中    華    民    國    95    年    12    月    21    日
                  刑事第二庭審判長法  官  李水源
                                  法  官  曾宗欽
                                  法  官  簡芳潔
以上正本證明與原本無異。
如不服本判決，應於判決送達後10日內向本院提出上訴狀 (須附
繕本)。「勿逕送上級法院」
                                  書記官  陳美鄉
中    華    民    國    95    年    12    月    25    日


司法院資訊處製作；財團法人民間司法改革基金會備份。
